【裁判字號】    97,上易,850
【裁判日期】    971209
【裁判案由】    侵占
【裁判全文】
臺灣高等法院高雄分院刑事判決         97年度上易字第850號
上  訴  人  臺灣高雄地方法院檢察署檢察官
被      告  丙○○
上列上訴人因被告侵占案件，不服臺灣高雄地方法院97年度易字
第727 號中華民國97年8 月13日第一審判決（起訴案號：臺灣高
雄地方法院檢察署97年度調偵字第530 號），提起上訴，本院判
決如下：
    主  文
原判決撤銷。
丙○○犯侵占罪，處有期徒刑陸月，減為有期徒刑月，如易科
罰金，以新台幣壹仟元折算壹日。
    事  實
一、丙○○於民國95年10月8 日下午2 時許，在高雄縣旗山鎮○
    ○路546 號，向甲○○借得其母乙○○所有車號1835－MD號
    之自用小客車使用，約定於同年10月15日返還。詎借期屆滿
    ，丙○○竟基於意圖為自己不法之所有，將上開車輛予以侵
    占入己，並避不見面，經甲○○於95年10月25日發存證信函
    催討，丙○○卻以失竊搪塞，拒未返還該車。
二、案經甲○○訴由高雄縣警察局旗山分局報請臺灣高雄地方法
    院檢察署檢察官偵查聲請簡易判決處刑，經臺灣高雄地方法
    院改以通常程序審理。
    理  由
一、後述關於證人於審判外之陳述及卷附書證即書面之傳聞證據
    等部份，檢察官、被告已於本院審理調查上開證據時，當事
    人已知上述筆錄乃傳聞證據，而就此證據能力均表示無意見
    ，即同意作為證據，且本院認為以之作為本件論証之證據，
    均與待證事實具有關聯性，且無證據證明此等證詞有何非出
    於任意性，或書證有何遭變造或偽造情事，作為本案之證據
    亦屬適當，依刑事訴訟法第159 條之5 第1 項規定，自得為
    證據。
二、訊據被告丙○○固坦承有於前揭時、地，向告訴代理人甲○
    ○借用上開車輛迄未返還等情，惟否認侵占犯行，辯稱：因
    該車後來被徐鴻勳開走，才無法還給甲○○云云。然查：
(一)、被告向告訴代理人甲○○所借用之車號1835－MD自小客車，
    係屬告訴代理人之母即告訴人乙○○所有，為BMW 廠牌排氣
    量2000CC之黑色自用小客車，有該車原廠證明（CERTIFICAT
    E OF ORGIN）影本、進口與貨物稅完稅證明書影本、車籍查
    詢基本資料及交通部公路總局自行收納款項收據影本在卷可
    稽（警卷第12-14 頁、調偵卷第14頁）。又告訴代理人係先
    於95年10月1 日委請被告將該車送修，被告乃自其位於桃園
    縣楊梅鎮之住處，駕車前往告訴代理人位於高雄縣旗山鎮○
    ○路546 號住處，換開上開車號1835－MD自小客車至修車廠
    維修完畢，於95年10月8 日駛回告訴代理人上開住處交還告
    訴代理人。然因被告原駕駛前來之車輛發生故障，被告遂向
    告訴代理人借用上開車號1835－MD自小客車返回楊梅住處，
    並約定將於95年10月15日親自駕車南下返還。惟被告於借期
    屆至仍未還車，告訴代理人屢催無果，乃於95年10月25日寄
    發郵局存證信函予被告，內容略以：如未於收受存證信函送
    達後24小時內返還車輛，將對被告提出侵占告訴等語。被告
    於收受上開存證信函後，曾以電話及簡訊告知告訴代理人稱
    ：該車已失竊，請告訴代理人報案等語，惟始終未還車等情
    ，除為被告所自承（警卷第2 頁、偵卷第10頁、原審易字卷
    第52-57 頁），並經告訴代理人於警詢指陳明確（警卷第4-
    5 頁），復有美濃郵局存證信函影本在卷可參（警卷第9-10
    頁），此部分之事實，堪以認定。
(二)、證人徐鴻勳於原審雖證稱：「我有向丙○○借過黑色BMW 、
    2000CC車號1835－MD號之自用小客車，丙○○在聊天時告訴
    我這輛小客車是別人的。因為丙○○要還他朋友這輛車，可
    是沒有錢下去高雄，我說要去幫他借錢，並跟他借這輛黑色
    BMW 車子開，是要讓借錢給我們的人認為我們有能力還錢。
    後來我沒有把車還給丙○○，因為我開這輛車去竹東向以前
    的同事借錢，沒有借到，就跟朋友出去，隔天出車禍撞到，
    但還可以開，我跟朋友把車開去台北縣中和市的一家汽車保
    養廠，要修理後方保險桿、右後車門，因為修理費要1 萬多
    元，我沒錢去牽，後來我就入監了。在我把車送廠前，丙○
    ○有向我催討還車，我跟他說過幾天再還他，之後他有繼續
    催討，我沒跟他說車子撞到，後來我就沒有接他電話，再來
    我就入監了」等語（原審簡字卷第47頁、易字卷第39 -49頁
    ），然證人鄭志賢亦於原審證稱：「我與徐鴻勳曾經向丙○
    ○借過兩輛汽車，都是黑色的，其中一輛是克萊斯勒廠牌、
    另一輛是BMW 廠牌。丙○○於95年11月左右，有要求徐鴻勳
    開黑色BMW 那輛去幫他借錢，到了隔天晚上，丙○○有要求
    徐鴻勳把車開回來，我不清楚徐鴻勳有沒有把車開回來，但
    我後來有陪同丙○○到徐鴻勳家裡找他。丙○○一開始沒有
    提，後來有提到車子不是自己的」等語（原審簡字卷第43-4
    4 頁），則被告將該車交由證人徐鴻勳去借錢時間，已在告
    訴代理人對被告發出存證信函之後（95年11月），被告顯然
    知悉告訴代理人索車甚急，甚至告以將採取刑事訴追，而被
    告卻仍對告訴代理人謊稱「該車失竊」，足徵被告顯有將該
    車變易持有為所有之侵占不法犯意。
(三)、被告向告訴代理人借車後，固需有南下還車之油料、路費及
    備有修復其所有克萊斯勒廠牌自小客車之維修費等，然此情
    為何未見被告坦然向告訴代理人說明，反而以「該車失竊」
    搪塞，又雖證人徐鴻勳證述該車後來因車禍毀損送修，修理
    費需1 萬餘元等情（如上所述），然證人鄭志賢、徐鴻勳曾
    因另案通緝，證人鄭志賢於96年7 月16日經緝獲到案、96年
    8 月19日發監執行；證人徐鴻勳則於96年6 月19日經緝獲到
    案、96年6 月29日發監執行，此有臺灣高等法院被告前案紀
    錄表可參（原審簡字卷第15-24 頁），則證人徐鴻勳於95年
    11月間駕駛該車去借錢，直至其入監服刑，期間長達半年以
    上，復參以證人徐鴻勳肯為被告去借錢，足見其與被告交情
    匪淺，則證人徐鴻勳所稱其未告知被告該車撞損，及被告所
    辯其找不到徐鴻勳云云，均與常情相左，難以採信。
(四)、被告於原審雖稱「徐鴻勳係未經其同意，擅自駕駛上開車輛
    離去」云云，惟此與證人徐鴻勳、鄭志賢所證上情不符，又
    果真如此，被告為何不去報案，且參諸卷附員警職務報告所
    載，汽車失竊不限車主本人或使用人，均可提出車主之委託
    書報案（見調偵卷第13頁），則被告始終未向告訴代理人索
    取委託書前往報案，卻反而對告訴代理人謊稱「該車失竊」
    ，益見此係被告規避侵占罪責所為之卸責之詞。至於證人徐
    鴻勳自96年6 月29日入監至96年12月31日止，並無接見紀錄
    一節，固有臺灣新竹監獄97年6 月13日函文可稽（原審審易
    卷第24頁），然此部分事證與上開認定被告侵占犯意無涉，
    尚難作為有利於被告之認定。此外，被告委由證人徐鴻勳駕
    駛該車去借款之原因有多種，亦難據以推論被告即有還車予
    告訴代理人之意。
(五)、綜上所述，被告所辯上情，純屬卸責之詞，不足採信。被告
    上開侵占犯行，已堪認定。
三、核被告丙○○所為，係犯刑法第335 條第1 項之侵占罪。原
    審未予詳查，遽為被告無罪諭知，自有未合。檢察官上訴指
    摘原判決不當，為有理由，應將原判決撤銷改判。審酌被告
    借車本應依約歸還，但其竟為己私利，擅將該車侵吞處分而
    不知去向，損及告訴人財產法益程度，及其犯後否認之態度
    等一切情狀，爰量處如主文所示之刑。又被告上開犯罪時間
    在中華民國96年4 月24日以前，合於中華民國96年罪犯減刑
    條例所定之減刑條件，爰依法減其刑期二分之一如主文所示
    ，併諭知如主文所示之易科罰金折算標準。
據上論結，應依刑事訴訟法第369 條第1 項前段、第364 條、第
299 條第1 項前段，刑法第335 條第1 項、第41條第1 項，中華
民國96年罪犯減刑條例第2 條第1 項第3 款、第7 條、第9 條，
判決如主文。
本案經檢察官許月雲到庭執行職務。
中    華    民    國    97    年    12    月     9    日
                刑事第一庭  審判長法  官  郭雅美
                                  法  官  徐美麗
                                  法  官  張意聰
以上正本證明與原本無異。
本判決不得上訴。
中    華    民    國    97    年    12    月     9    日
                                  書記官  陳金
附錄本案論罪科刑法條：
中華民國刑法第335條第1項
意圖為自己或第三人不法之所有，而侵占自己持有他人之物者，
處5年以下有期徒刑、拘役或科或併科1千元以下罰金。


司法院資訊處製作；財團法人民間司法改革基金會備份。
